【裁判字號】    96,基簡,978
【裁判日期】    970423
【裁判案由】    給付票款
【裁判全文】
臺灣基隆地方法院民事簡易判決         96年度基簡字第978號
原      告  乙○○○
訴訟代理人  丙○○
被      告  甲○○
訴訟代理人  張漢榮律師
            林則奘律師
複代理人    侯傑中律師
上列當事人間給付票款事件，本院於97年4月9日言詞辯論終結，
判決如下：
    主  文
被告應給付原告新臺幣貳佰捌拾萬元，及自民國九十五年十月十
二日起至清償日止，按年息百分之六計算之利息。
訴訟費用新台幣貳萬捌仟柒佰貳拾元由被告負擔。
本判決得假執行；但被告以新臺幣貳佰捌拾萬元預供擔保，得免
為假執行。
    事實及理由要領
一、原告主張：
  (一)被告簽發如附表所示之支票8紙，詎屆期提示均未獲兌現，
    金額合計新台幣（下同）280萬元，雖迭為催索，卻未獲置
    理，爰依票據法律關係請求被告給付票款280萬元及法定遲
    延利息等語。
  (二)對被告抗辯之陳述：
    1.原告取得被告簽發之支票乃起於訴外人丁○○向原告借款
      而來，有關借款經過如下：民國95年6月5日丁○○向原告
      借款300萬元，原告出借款項之際，同時取得其作為還款
      之用（參原證一後附之附表一）而由被告簽發之支票8張
      ，同年7月5日屆期提示均獲兌現，訴外人丁○○該次借款
      已全部清償。95年6月29日訴外人丁○○又向原告借款480
      萬元，原告出借款項之際，亦同時取得其作為還款之用（
      參原證二後附之附表二）而由被告簽發之支票，票載金額
      合計280萬元，以及由訴外人謝瑞華簽發之支票5張，票載
      金額合計200萬元。有關訴外人謝瑞華簽發支票部分，同
      年7 月3日屆期提示均獲兌現；然被告簽發支票部分，訴
      外人丁○○於票期將屆之時，以被告尚未取得銀行撥給之
      貸款無法備齊資金使其支票兌現為由，請求原告延展票期
      ，但原告因將所取得之上開支票已先行交付給墊款予原告
      之親友，如將上開支票收回並請求延期有違原告對其等原
      有之承諾，頗損信用，乃婉拒訴外人丁○○延展票期之提
      議。然為使如原證二後附之附表二所示由被告簽發金額合
      計280萬元之支票屆期獲得兌現，加以訴外人丁○○另商
      請再借款100萬元，原告乃另向他人週轉現金後於95年8月
      3 日將380萬元匯入訴外人丁○○設於基隆市第二信用合
      作社之銀行帳戶，同時取得其作為還款之用如附表所示由
      被告簽發之支票8張（下稱系爭支票），票載金額合計280
      萬元，以及由訴外人謝瑞華簽發之支票1張，票載金額100
      萬元。訴外人丁○○收到原告電匯之款項後有將其中280
      萬元交付予被告，由被告將之轉存入其支票存款帳戶，故
      如原證二後附之附表二所示由被告簽發於同年8月7日屆期
      之支票皆由持票人獲得兌現。至於嗣後由訴外人謝瑞華簽
      發之票載金額100萬元之該張支票，同年10月5日屆期提示
      獲得兌現；但被告簽發之系爭支票，同年10月11日屆期提
      示則因存款不足均遭退票。並提出自95年6月起至95年10
      月9日間，台新國際商業銀行國內匯款申請書，內載金額
      380萬元、基隆市第一信用合作社匯款申請單，內載金額
      480萬元以及基隆市第二信用合作社存款人存入水單，內
      載金額280萬元等為證。、
    2.被告工作之薪資及名下房屋等財產於95年11月起即經原告
      聲請假扣押在案，有臺灣基隆地方法院95年11月15日基院
      生95年執全儉字第1310號執行命令函及臺灣桃園地方法院
      95年11月21日桃院木執95年執全助靜字第902號查封登記
      函可資證明。至今一年之時間從未聽聞被告有系爭支票被
      偽造之說法，是被告臨訟後突發此言，其用意無非是欲將
      票款債務推至已死亡之謝郭秀纓身上，以求免責。
二、被告則以下列情詞置辯，並請求駁回原告之訴，如受不利判
    決，願供擔保請准宣告免為假執行：
  (一)被告否認原告所持有之支票為真正。被告與原告素不相識，
    亦與原告無任何金錢往來，原告所持有支票形式上觀察「縱
    」係真正，亦係他人不當偽造，並非被告所簽發。原告依法
    應就票據真正及其持有係由被告簽發乙節提出證明，否則其
    執偽造票據逕對「非發票人」之被告請求支付票款，即無法
    律上之理由。
  (二)原告執有系爭票據為惡意取得，依法不能享有票據權利。原
    告主張訴外人丁○○執系爭支票向其調現，惟丁○○到庭具
    結證稱「絕無此事」，且原告訴狀上也明白指出該支票非被
    告所交付，顯見原告執有系爭支票來源不明；而系爭支票乃
    謝郭秀纓未經合法授權所簽發，且據謝郭秀纓生前陳稱該支
    票乃原告脅迫伊不當簽發以作擔保之用 (此部分已訴請依法
    偵查)。
  (三)謝郭秀纓利用許多人的支票作為向原告借款的擔保，有被告
    所提出謝郭秀纓與原告之對帳單可證。原告與謝郭秀纓間之
    債務糾紛，自95年底即一直在進行處理，彼此間也經常彙算
    債務額及相關事宜，直至96年10月間謝郭秀纓自殺身亡止，
    方始中斷。關於丁○○被矇在鼓裡，不知謝郭秀纓如何負債
    ，以及謝郭秀纓未經授權冒用多人支票，其中包括冒用被告
    系爭支票、冒領謝官儀支票使用等等，在彙算過程早已為謝
    郭秀纓所明白承認，原告也知之甚詳。
  (四)訴外人丁○○偵訊庭時亦明白表示其妻謝郭秀纓生前確實盜
    用多人支票，其中包括謝官儀、丁○○、本件被告甲○○、
    綽號「六號美」等等，更陳稱謝郭秀纓自殺前一天被告甲○
    ○有到其住所要拿280萬，而當時謝郭秀纓業已失蹤等語，
    足見被告所陳系爭支票乃謝郭秀纓未經授權盜用乙節，確係
    屬實。
  (五)惡意取得票據者，不得享有票據上之權利，此票據法第14條
    第1項訂有明文。今原告執有系爭支票並非被告所簽發，而
    原告已於96年12月18日準備書 (一)狀中自承系爭支票為謝
    郭秀纓所交付，且票據背面亦有謝郭秀纓之背書，因此系爭
    支票為謝郭秀纓所無權簽發似可確定，故而原告是否知悉謝
    郭秀纓無權簽發被告票據之事實，乃成為本案判斷重點之一
    。依原告96年12月18日準備書 (一)狀所載，原告曾經三次
    執有被告名義之票據，時間分為95年6月5日 (7月5日到期)
    、同年6月29日 (8月7日到期)、同年8月3日 (10月9日)到期
    ；簡單的說，這三次應該是到期後付利息的延期續借行為，
    但重點在於借款金額是固定的數字，開立一張280萬元之支
    票即可，何以會開成零星的8張，且總和恰巧是相同？據了
    解，長期借貸款項收取利息的人，經常以此手法掩飾，正因
    為這個習性，暴露了原告知悉謝郭秀纓無權簽發被告票據之
    事實。按280萬元要開成幾張票？每張金額多少？並非由借
    款人決定，而是取決於貸款人，因此95年6月5日謝郭秀纓即
    是依原告指示開票，而借款人謝郭秀纓，何以原告收到的票
    據非謝郭秀纓為發票人，卻會開得跟原告的指示完全相同？
    原告縱使不是當面看著謝郭秀纓開票，對於謝郭秀纓可能無
    權簽發他人票據乙節，也應有所警覺，其乃予於收受，自有
    重大過失。而95年6月29日延票時，8張票據金額又不同，原
    告除要做出指示外，還要收利息、收票，因此原告與謝郭秀
    纓一定會碰面，而更重要的是8月9日才到期的票據，原告一
    定要求謝郭秀纓期前先預借在那裡等，究竟何時應該先行續
    借，也是由原告決定，因此利息要算多少要如何算，每次都
    會不同，這些都是必需當面彙算，因此原告在彙算時同時指
    示票據如何開立，應是符合常理；簡言之，原告必然看著謝
    郭秀纓開票，才能確保票據記載符合其要求，果如是，謝郭
    秀纓無權簽發他人票據的事實，原告顯無法諉稱不知。
  (六)原告本人在偵查庭作證時，陳稱280萬元之所以要開成8張支
    票，是因為她要向不同的8個人調錢；不論其陳述是否真正
    ，但很明顯，8張支票的金額每次都不同，甚至還有零頭，
    謝郭秀纓不可能自行決定如何開票，且若誠如原告本人所陳
    她要向不同的8個人調錢，則那個人可調多少，更需由原告
    決定，因此謝郭秀纓交付原告，必然是當著原告面前並依其
    指示簽發支票，此倍證明原告自始知情謝郭秀纓簽發他人票
    據之事實。末查，附表所示票據完全連號，但每次8張支票
    後兩張票號 (即尾數是9、0)的支票都不見了，據了解該不
    見票號的支票都是「押票」，質言之，除了系爭8張支票外
    ，原告究竟還執有多少押票，沒人清楚；而原告執有系爭支
    票的發票名義人是被告，原告在未與被告謀面的情況下，收
    受與貸放金額顯不相當的票據，以其長年放款的經驗，當知
    「當事人」除非急迫，否則不可能如此簽發票據，而急迫者
    為謝郭秀纓之事實又為原告所明知，且謝郭秀纓為求過票而
    任由原告擺佈之事實，除為原告所知悉外，時間更長達五年
    ，原告自也能得知謝郭秀纓偽簽他人票據之情事，縱非明知
    ，也構成重大過失，因此原告依法不能享有票據權利甚明。
三、得心證之理由：
    經核兩造所述，本件爭執厥為：(一)系爭支票是否為訴外人謝
    郭秀纓未經被告甲○○之同意，自行盜用印章簽發？意即被
    告甲○○需否就系爭支票負發票人之責任？(二)原告是否惡意
    或重大過失取得系爭支票？茲論述如下：
  (一)系爭支票是否為訴外人謝郭秀纓未經被告之同意，自行盜用
    印章簽發？意即被告需否就系爭支票負發票人之責任？
    1.按當事人主張有利於己之事實者，就其事實有舉證之責任
      ，民事訴訟法第277條前段定有明文。又發票人欄之印章
      如為真正，即應推定該支票亦屬真正。支票為無因證券，
      執票人行使票據上權利，就其支票之取得，有無正當原因
      ，或有無對價關係，自不負證明之責。又發票人欄之印章
      如為真正，即應推定該支票屬真正。申言之，得據以判斷
      該支票係為發票人作成。倘主張其印章係被盜用時，則被
      盜用之事實，按諸舉證責任分配之原則，轉應由為此主張
      者負舉證責任；以蓋章代票據上之簽名，其蓋章通常必出
      於本人之意思，上訴人既承認系爭本票發票人欄下之印章
      為其所有，則就該印章係被訴外人林水波盜用之事實，自
      應由其舉證證明（最高法院70年度台上字第4339號、69年
      度台上字第1300號判決意旨參照）。系爭支票發票欄上印
      章之真正，雖經被告訴訟代理人於本院96年11月28日言詞
      辯論期日時表示不知其真假，惟經本院於97年3月5日詢問
      被告本人時其表示：「（問為何謝郭秀纓會有妳的印章及
      支票本？）是謝郭秀纓到我家來，知道我有二信的支票，
      就騙我說她家裡發生事情，急需要用錢，要我開支票借給
      她去處理家裡的事情，當時我不同意，但謝郭秀纓在我家
      裡與我拉拉扯扯，而且她把我的支票本及印章拿在手裡，
      並且哭哭啼啼，我要跟她拿回來，她還是不還給我，之後
      她就拿走了。」、「（問之後何時將印章及支票本拿回來
      ？）都沒有。」、「為何時問那麼久了都不將妳的印章及
      支票本拿回來？）因為大家都要上班很忙，而且也都沒有
      什麼事情發生，所以我就沒有把印章及支票要回來，是直
      到95年8月的時候，原告訴代與一位女生到我家門口，拿
      了一張280萬元的支票表示是謝郭秀纓開給他的，我就打
      電話問謝郭秀纓，謝郭秀纓有向我說對不起並表示支票是
      她開出去的。」等語，顯見系爭支票上之印章確屬被告所
      有，自應由被告就其抗辯系爭支票係遭謝郭秀纓盜開乙節
      負舉證之責。
    2.經查，被告既不否認系爭支票發票欄上之印文為謝郭秀纓
      自其處所取走之印章所蓋，且在謝郭秀纓將其印章及支票
      本拿走後，被告至今均未將其印章暨支票本拿回，亦不知
      謝郭秀纓開了多少張支票出去等情。以被告曾身為基隆商
      工之老師，其智識程度應高於社會一般人之水平，對於謝
      郭秀纓向其商借支票本及印章，係為開立支票之目的，不
      可能不察，其顯有概括授權謝郭秀纓使用其印章及支票本
      之意，否則為何在其所稱不同意借支票予謝郭秀纓使用時
      ，不即刻將遭謝郭秀纓取走之支票本及印章取回，卻無限
      制地任由謝郭秀纓恣意使用？此外，被告自承於95年8月
      間即知悉其支票遭謝郭秀纓使用乙情，卻仍怠於通知銀行
      止付，或依法為其他保護自身權益之措施，且直至95年11
      月間被告之薪資及不動產，分別經原告聲請本院及臺灣桃
      園地方法院進行扣押收取、查封時，亦未見被告對此執行
      程序提出異議，此均與常情有悖，難謂其已就系爭支票確
      係遭謝郭秀纓盜用乙情已盡舉證之責，揆諸上開判決要旨
      ，暨票據重在信用流通及助長交易安全，故採文義證券主
      義（觀票據法第5條規範意旨自明）下，被告抗辯系爭支
      票係遭盜開而免負發票人之責任云云，非有理由，其自應
      就系爭支票負給付之責。
  (二)原告是否惡意或重大過失取得系爭支票？
    1.按票據行為，為不要因之行為，執票人不負證明關於給付
      之原因之責任，如票據債務人主張執票人取得票據出於惡
      意或有重大過失時，應由該債務人負舉證之責（最高法院
      64 年臺上字第5140號判例意旨參照）；又票據法第14條
      所謂以惡意或重大過失取得票據者，係指明知或可得而知
      轉讓票據之人，就該票據無權處分而仍予取得者而言（最
      高法院52年臺上字第1987號判例意旨參照）。經查，系爭
      支票之形式名義人為被告，並由謝郭秀纓背書後交付原告
      ，此觀諸系爭支票即明，則依上開判例意旨，被告抗辯謝
      郭秀纓無權簽發系爭支票，且原告取得系爭支票係出於惡
      意或重大過失云云，自應由被告就該事實負舉證之責。
    2.經查，被告固以原告取得系爭支票出於惡意或重大過失等
      詞置辯，惟被告於民事準備（續二）狀所陳稱：謝郭秀纓
      係完全依照原告之指示開票，原告對於背書人謝郭秀纓偽
      造票據後，再以背書方式無權處分系爭支票，為原告所明
      知云云，均屬被告臆測之詞，被告並未能提出具體事證證
      明原告取得系爭支票係出於惡意或重大過失，其僅憑票號
      之連續及票面金額非整數等數據所為之推測，難謂其已就
      所辯原告取得系爭支票係出於惡意或重大過失乙節善盡舉
      證之責。
    3.再者，被告並不否認系爭支票上之印章為謝郭秀纓自其處
      所取走者，已如前述，而被告於刑事告訴狀中亦表示係為
      幫忙協調謝郭秀纓夫妻間問題，方應謝郭秀纓之請求將支
      票、印章放在謝郭秀纓處等語，顯見被告與謝郭秀纓間之
      情誼匪淺；是被告既將其支票本及印章均交予謝郭秀纓處
      理，且不過問謝郭秀纓如何開立支票，在支票交易外觀上
      ，足使第三人認為被告有概括授權謝郭秀纓使用其印章及
      支票本之意，否則為何會將此等重要信用物件交與他人使
      用？是原告在依謝郭秀纓指示將280萬元款項匯入訴外人
      丁○○帳戶後，因信賴謝郭秀纓而取得之同額系爭支票，
      難謂其有何惡意或重大過失可言。
    4.綜上，被告既未能就原告取得系爭支票出於惡意或重大過
      失乙節善盡舉證之責，是其所辯並無理由，被告仍應依系
      爭支票文義擔保付款之責。
四、按發票人應照支票文義擔保支票之支付，票據上之簽名得以
    蓋章代之；又執票人向支票債務人行使追索權時，得請求自
    付款提示日起利息，如無約定利率者，依年利六釐計算，票
    據法第126條、第6條、第133條分別定有明文。從而原告依
    票據法律關係請求被告給付如主文第一項所示之票款及遲延
    利息，為有理由，應予准許。
五、本件事證已臻明確，兩造其餘攻擊、防禦方法及所為之立證
    ，經核與判決之結果不生影響，無庸逐一論述，併予敘明。
六、本件係民事訴訟法第427條第2項第6款所定本於票據有所請
    求而涉訟之財產權訴訟，本院既為被告敗訴之判決，自應依
    職權就原告勝訴部分宣告假執行，並依同法第392條第2項規
    定，依被告之聲請宣告被告預供擔保，得免為假執行。
七、訴訟費用28,720元由被告負擔。
中    華    民    國    97    年    4    月    23    日
                  簡易庭法  官  林玉珮
以上正本係照原本作成。
對於本件判決如有不服，應於收受送達後20日內向本院提出上訴
書狀，上訴於本院合議庭。
中    華    民    國    97    年    4    月    23    日
                        書記官  洪福基
    附  表
  ┌──┬─────┬──────┬─────┬──────┬───┐
  │編號│票據號碼  │ 發  票  日 │票面金額  │利息起迄日  │發票人│
  │    │          │            │(新臺幣)  │            │      │
  ├──┼─────┼──────┼─────┼──────┼───┤
  │ 1  │RW0000000 │95年10月9日 │32萬8千元 │95年10月12日│甲○○│
  │    │          │            │          │起至清償日止│      │
  ├──┼─────┼──────┼─────┼──────┼───┤
  │ 2  │RW0000000 │同上        │5萬4千元  │同上        │同上  │
  ├──┼─────┼──────┼─────┼──────┼───┤
  │ 3  │RW0000000 │同上        │39萬6千元 │同上        │同上  │
  ├──┼─────┼──────┼─────┼──────┼───┤
  │ 4  │RW0000000 │同上        │32萬元    │同上        │同上  │
  ├──┼─────┼──────┼─────┼──────┼───┤
  │ 5  │RW0000000 │同上        │21萬5千元 │同上        │同上  │
  ├──┼─────┼──────┼─────┼──────┼───┤
  │ 6  │RW0000000 │同上        │40萬元    │同上        │同上  │
  ├──┼─────┼──────┼─────┼──────┼───┤
  │ 7  │RW0000000 │同上        │30萬元    │同上        │同上  │
  ├──┼─────┼──────┼─────┼──────┼───┤
  │ 8  │RW0000000 │同上        │78萬7千元 │同上        │同上  │
  └──┴─────┴──────┴─────┴──────┴───┘


司法院資訊處製作；財團法人民間司法改革基金會備份。
